臺灣高等法院臺南分院民事裁定
109年度抗字第192號
抗  告  人  黃裕杰  
上列抗告人因與財團法人法律扶助基金會間聲請裁定准予強制執
行事件，對於中華民國109年8月21日臺灣臺南地方法院109年度
聲字第139號所為裁定提起抗告，本院裁定如下： 
    主  文
抗告駁回。
抗告訴訟費用由抗告人負擔。
    理  由
一、按因法律扶助之申請經准許後，受扶助人所提供釋明、證明
    之文件或陳述有偽造、變造或虛偽不實之情事者，分會應撤
    銷其准許。依前項規定撤銷前，應給予受扶助人陳述意見之
    機會。依第1項規定撤銷時，分會應以書面通知受扶助人於
    一定期限內將已受扶助所生之酬金及必要費用返還之；受扶
    助人不依第20條第4項、第21條第3項或第33條第1項返還酬
    金及必要費用，未提出覆議或提出覆議經駁回者，基金會或
    分會除認強制執行無實益外，得提出相關證明文件，聲請法
    院裁定強制執行；於聲請法院強制執行時，免徵執行費。法
    律扶助法第21條、第35條第1項分別定有明文。
二、抗告意旨略以：伊固於民國98年3月間將所有坐落臺南市○○
    區○○段00000○000○000○地號土地（下稱○○段土地）、105年1
    月間將坐落○○區○○段0000、0000地號土地及其上00000號建
    物（下稱○○段房地）辦理信託登記，但因不諳法令，並不明
    確法律上信託財產與所有財產之差異，且主觀上認知伊向國
    稅局申請函調所得財產總歸戶清單所列之財產即為所有財產
    之全部，且於法律扶助時已依規定提出相關證明文件，致於
    法律扶助時未將信託財產列入，但已如實表示○○段房地為伊
    所有財產且供自住；又伊於101年間向友人購入之000000廠
    牌，車牌號碼：0000-00號，100年式自小客車，於104年間
    之市價約為新臺幣（下同）50萬8,000元，故於申請法律扶
    助時陳報之價值50萬元，並無不合。相對人以伊於覆議時改
    稱係向車商以123萬5,000元購入，有陳報不實之情形，據此
    撤銷扶助並駁回伊覆議之申請，未論及是否影響伊法律扶助
    之資格，自有未合。原裁定未審酌相對人撤銷前對聲請人之
    法律扶助是否適法，逕認相對人得向伊請求給付撤銷金，違
    反法律扶助法第21條規定；又未敘明本件是否有強制執行之
    實益，逕准予強制執行，不符同法第35條規定，為此提起抗
    告，求予廢棄原裁定等語。
三、經查：
（一）相對人於撤銷本件法律扶助前，已給予抗告人陳述意見之
      機會乙節，業據提出變動審查之面談記錄表在卷可稽（見
      本院卷第77至79頁），該記錄表復據抗告人簽名在案，堪
      信為真實。次查，抗告人因附表所示之日期、事件，向相
      對人所屬台南分會（下稱台南分會）申請法律扶助（受理
      編號如附表所示），經台南分會准予扶助，並支出如附表
      所示之律師酬金共計新臺幣（下同）5萬元；然上述扶助
      事件，嗣台南分會調查認定抗告人不符相對人所定無資力
      標準，依法律扶助法第21條規定，撤銷對抗告人之法律扶
      助，抗告人不服，申請覆議，經相對人所屬覆議委員會駁
      回覆議等情，業據相對人提出審查表及審查決定通知書（
      申請編號：0000000-0-000、0000000-0-000、0000000-0-
      000，下同）影本各乙份、撤銷扶助審查表、覆議審查表
      影本及撤銷扶助確定審查表影本各乙份、律師酬金預付及
      結案領款單影本各乙份、撤銷扶助審查決定通知書、撤銷
      金催告函影本暨回執各乙份、收款證明書影本為證（見原
      審卷第9至41頁），堪認台南分會以抗告人於法律扶助之
      申請經准許後，因所提供釋明、證明之文件或陳述有虛偽
      不實之情事，而撤銷准許，抗告人雖申請覆議，亦經相對
      人以覆議無理由予以駁回，依法律扶助法第36條第4項規
      定，對於覆議之決定，不得聲明不服而撤銷扶助確定。
（二）抗告人雖主張其符合法律扶助標準，相對人撤銷扶助並駁
      回伊覆議之申請，尚有未合；原裁定廢棄相對人之覆議決
      定自有未當等語；惟查，法律扶助法係為保障人民權益，
      對於無資力或因其他原因，無法受到法律適當保障者，提
      供必要之法律扶助所制定，此觀該法第1條之規定自明。
      而該法所稱無資力者，依同法第5條第1項規定係指：一、
      符合社會救助法規定之低收入戶、中低收入戶。二、符合
      特殊境遇家庭扶助條例第四條第一項之特殊境遇家庭。三
      、其可處分之資產及每月可處分之收入低於一定標準。抗
      告人於申請法律扶助時，相對人之審查決定書復載明扶助
      理由資力部分為：全戶人口數1人，可扣除人口數0人，應
      計算人口數1人。全戶可處分收入2萬元，收入上限2萬3,0
      00元。全戶可處分資產30萬元，資產上限50萬元（見原審
      卷第9、11至14頁）。抗告人於98年3月間將○○段土地信託
      登記予第三人黃○○；於105年1月間將○○段房地辦理信託登
      記予侄兒黃○○等情，為抗告人所自陳，並有土地所有權狀
      在卷可參（見本院卷第33至41頁）；又抗告人於104年7月
      16日、106年1月16日及3月22日申請扶助時，就其所有之
      寶獅3008休旅車（2011年式），陳述其係於2012年向車商
      50萬元買入。惟於106年4月5日面談詢問時則稱係2012年
      跟車商買的，銀行車貸70萬元，頭期款十幾萬元，總共八
      十幾萬元，經審查委員當場查詢2011年式原價分別為119
      及128萬元，抗告人後來表示可能是100萬元初頭購入等語
      （見本院卷第77頁），足認抗告人於申請扶助時就○○段土
      地、○○段房地辦理信託登記及所有自小客車之車價，確有
      陳述虛偽不實情事，致影響法律扶助之審查，準此，相對
      人以抗告人不符無資力之條件，據以撤銷本件法律扶助，
      自無不合。抗告人之主張，尚無足採。　 
（三）抗告人雖又主張原審漏未審酌相對人是否有強制執行之實
      益云云；惟查，法律扶助法第35條之立法理由之四：聲請
      強制執行，係以實現債權為目的，倘強制執行受扶助人之
      財產，無助於基金會之酬金、必要費用債權實現之可能，
      自無聲請強制執行之實益，爰增訂強制執行無實益者，得
      不聲請強制執行，以節省基金會之行政成本。理由之五：
      為使強制執行無實益之認定標準具一致性，爰增訂第二項
      關於強制執行無實益之認定標準，授權由基金會定之（見
      本院卷第71頁），足認相對人對受扶助人有無聲請強制執
      行之實益，立法者是授權相對人自行審酌，抗告人主張原
      裁定未予審酌云云，亦無足採。
（四）又相對人就上開扶助案件支出如附表所示之律師酬金共計
      5萬元，依法律扶助法第21條、第35條第1項規定，抗告人
      即應返還。而抗告人於覆議經駁回後，已分別於106年8月
      28日、9月28日、10月30日、12月5日繳納1,500元、1,500
      元、2,500元、2,500元等情，亦有收款證明書為證（見原
      審卷第42至46頁），足認相對人已定相當期限催告抗告人
      將已受扶助所生之酬金返還，然抗告人於收受通知後，迄
      今只依規定返還酬金8,000元，尚餘4萬2,000元，則相對
      人檢附相關證明文件，就其代墊之律師酬金，聲請法院准
      許裁定強制執行，即屬有據。從而，原裁定就抗告人應給
      付相對人之撤銷金4萬2,000元，准予強制執行，並無違誤
      。抗告意旨，指摘原裁定不當，求予廢棄，為無理由，應
      予駁回。
四、據上論結，本件抗告為無理由，依民事訴訟法第495條之1第
    1項、第449條第1項、第95條、第78條，裁定如主文。
中　　華　　民　　國　　110 　年　　1 　　月　　22　　日
                  民事第二庭    審判長法  官  高榮宏  
　　　　　　　　　　　　　　                                      法  官  黃瑪玲
　　　　　　　　　　　　　　
                                      法  官  陳春長
上為正本係照原本作成。
不得再抗告。 
中　　華　　民　　國　　110 　年　　1 　　月　　22　　日

                                      書記官  邱斈如

附表：
編號  審查日期  扶助事項  申請編號  支出之律師酬金（單位：新臺幣） 1 104年7月16日 損害賠償等 0000000-0-000         20,000元 2 106年1月16日 履行契約等 0000000-0-000         25,000元 3 106年3月22日 假扣押聲請狀 0000000-0-000          5,000元 合計            50,000元